【裁判字號】    92,訴,1992
【裁判日期】    921231
【裁判案由】    侵權行為損害賠償
【裁判全文】
臺灣臺北地方法院民事判決                        九十二年度訴字第一九九二號
    原      告  乙○○
    訴訟代理人  陳雨凡律師
                廖芳萱律師
    被      告  甲○○
當事人間侵權行為損害賠償事件，原告於九十一年自字第七四九號妨害名譽刑事案件
審理中起附帶民事訴訟，經刑事庭以九十二年度附民字第九七號裁定移送前來，本院
於九十二年十二月二十六日言詞辯論終結，判決如下：
    主  文
原告之訴及其假執行之聲請均駁回。
訴訟費用由原告負擔。
    事    實
甲、原告方面：
  一聲明：
    (一)被告應於中國時報、自由時報、聯合報台北市版第一版刊登內容如附件所示之
      道歉啟示一天（面積九乘五公分）。
    (二)被告應給付原告新台幣五十萬元整，及自起訴狀繕本送達被告翌日起至清償日
      止，按年息百分之五計算之利息。
    (三)前項請求，原告願供擔保，請准宣告假執行。
  貳、陳述：
    (一)原告係中正第一分局交通分隊警員，九十年十一月一日上午八時許，於台北市
      ○○○路執行指揮交通勤務時，行經該路段之自小客車計程車駕駛即訴外人高
      嘉壕向原告報案陳稱：因車上乘客（即被告）對伊辱罵「三字經」，伊欲對該
      名乘客即本件被告提出妨害名譽告訴，原告基於員警接受報案職責，隨即要求
      雙方出示
      非但不願配合，反徒步走向車道，原告為確保被告安全，故將被告自快車道上
      拉回，並勸請被告與訴外人高嘉壕前往派出所製作筆錄，原告俟渠等至派出所
      ，並將案件交由派出所警員處理後，始返回忠孝西路繼續執行職務，期間不超
      過五分鐘，原告一切依法行事，更未指稱被告為「大陸妹」或傷害被告。
    (二)然被告於九十一年四月十二日卻謊編原告於九十年十一月間受理報案時，將伊
      誤認為大陸妹而出言恐嚇其不准離開，並將伊拉扯成傷等情，要求羅宗勝、許
      富男、陳秀惠三名議員為伊召開記者會，並於記者會中將前述不實事實散佈於
      眾，嗣後更向鈞院檢察署對原告提出妨害自由及傷害罪告訴。
    (三)原告身為交通員警，追查大陸妹或掃黃均非原告職權範圍，然被告卻召開記者
      會，捏造「原告為求業績，誤認被告為大陸妹，強押被告至派出所，掃黃業績
      不擇手段」等不實事實並散佈於眾，且原告自始至終，僅於為確保被告人身安
      全的情況下，才將被告自快車道上拉回，此並未對被告造成傷害，遑論限制被
      告人身自由，此被告亦知之甚詳，然伊卻向鈞院檢察署對原告提出告訴，並向
      原告所屬督察室檢舉，於得知檢舉原告無效後，更一再騷擾原告及其同僚、長
      官，四處宣稱警員執法不公等語，而原告係警察執法人員之特殊身份，被告行
      徑除使社會大眾認定原告係為達業績不擇手段之員警外，亦使原告在警界名望
      信譽備受質疑，原告所受名譽損害重大，為此爰依民法第一百八十四條第一項
      前段及第一百九十五條第一項規定，請求被告賠償，並回復原告名譽。
  三證據：提出台北市政府警察局中正第一分局函影本乙件為證。
乙、被告方面：
  一聲明：請求駁回原告之訴及其假執行之聲請。
  二陳述：被告係真正的受害人，被告並無犯罪，無須賠償。
  三證據：提出驗傷診斷書影本乙件為證。
丙、本院依職權調閱本院九十一年自字第七四九號及臺灣高等法院九十二年上訴字第
    一一七四號刑事卷宗、本院檢察署九十二年偵字第三二五號偵查卷宗。
    理  由
一原告起訴主張：原告係警員，九十年十一月一日上午八時許，於台北市○○○路執
  行指揮交通勤務時，行經該路段之自小客車計程車駕駛即訴外人高嘉壕向原告報案
  陳稱：因車上乘客（即被告）對伊辱罵「三字經」，伊欲對該名乘客即本件被告提
  出妨害名譽告訴，原告基於員警接受報案職責，隨即要求雙方出示
  渠等前往附近之忠孝西路派出所製作筆錄。詎料被告非但不願配合，反徒步走向車
  道，原告為確保被告安全，故將被告自快車道上拉回，並勸請被告與高嘉壕前往派
  出所製作筆錄，原告俟渠等至派出所，並將案件交由派出所警員處理後，始返回忠
  孝西路繼續執行職務，期間不超過五分鐘，原告未指稱被告為「大陸妹」或傷害被
  告。被告於九十一年四月十二日卻謊編原告於九十年十一月間受理報案時，將伊誤
  認為大陸妹而出言恐嚇其不准離開，並將伊拉扯成傷等情，要求羅宗勝、許富男、
  陳秀惠三名議員為伊召開記者會，並於記者會中將前述不實事實散佈於眾，嗣後更
  向臺灣臺北地方法院檢察署對原告提出妨害自由及傷害罪告訴。被告召開記者會，
  捏造「原告為求業績，誤認被告為大陸妹，強押被告至派出所，掃黃業績不擇手段
  」等不實事實並散佈於眾，原告所受名譽損害重大，為此請求被告賠償，並回復原
  告名譽。被告則辯以：被告並無犯罪，無須賠償等語。
二兩造不爭執之事實：被告在九十一年四月十二日在台北市○○路○段五０七號台北
  市議會七樓中庭召開記者會時，指摘於九十年十一月一日上午在台北市○○○路○
  段六號前，原告因為將伊當成大陸女子不讓伊離開、，暨向台灣台北地方院檢察署
  提出告訴指稱原告涉嫌傷害、妨害自由。
三本件兩造爭執者應為：被告是否有因故意或過失侵害原告名譽？經查：
  (一)高嘉壕於九十一年自字第七四九號案件稱：「我從南昌路與寧波西街口附近開始
    搭載被告與一個男子、還有一個小孩．．．他（被告說我這個人怎麼腦筋轉不過
    來，說我是否是男人．．．男子下車後門尚未關上前就罵了我一聲他媽的．．．
    我就問她（被告）剛才妳先生為何要罵我，被告就說我何止該罵更該打．．．我
    就把車子開到忠孝西路中華銀行前，遇到有警員即自訴人（即本件原告）一人在
    執勤，我就把車子停在自訴人前面，並且跟自訴人說我要報案，我說這位乘客（
    指被告）及她的先生都罵我，我要告他們兩人，自訴人就要求被告要出示證件．
    ．．被告就跟自訴人說她沒有帶證件，而且被告也一直要離開，我就將兩手張開
    不讓被離開，被告就跑向快車道，自訴人就伸手將被告的手拉回來，我就聽見自
    訴人以無線電請求其他警員支援，後來被告跟自訴人兩人一起走到忠孝派出所。
    」、「她（被告）沒有搭上計程車，我沒有看到她有攔其他計程車的動作。」（
    九十一年自字第七四九號卷第八八至九十頁），並於警訊時陳稱：「當時因為我
    請該女子（指被告）繫上安全帶，但她未立即繫安全帶，且說我『你是不是男人
    ，一點腦筋都沒有』等語，又她丈夫下車時罵我『他媽的』後，我問該女子她丈
    夫為何罵我，她卻向我說你何止該罵、你更該被打，我覺得他們兩人都有罵我。
    」、「她與她先生罵我三字經，我要告她（被告），故意不讓她離開。」、「當
    時警察要向她（被告）拿證件，她卻說沒帶證件，又一心想離開現場，處理警察
    （指本件原告）只向她說你沒帶證件，我怎麼知道你是不是偷渡來臺的。」等語
    （台北市政府警察局中正第一分局九十年十一月廿六日訪問紀錄表，附於台灣台
    北地方院檢察署九十二年度偵字第三二五號偵查卷宗）。依高嘉壕之陳述並參酌
    台北市政府警察局交通警察大隊員警工作紀錄簿上原告所紀錄之「員0000-0000
    （九十年十一月一日）擔服中華商銀前（忠孝西路一段六號前）勤務時，一部營
    業小客車忽駛至面前，稱乘客罵其三字經，員立即以無線電通知值班，請分局同
    安網到場處理，兩造於爭吵後自行到忠孝西派出所處理。）（九十一年自字第七
    四九號卷第十二頁）顯見本件係因計程車司機高嘉壕在前開時地向原告報案稱被
    告對其（高嘉壕）辱罵，原告基於警員之職責而阻止被告離開現場。又李閔華於
    九十年自字第七四九號審理中證述渠於當日行經該地，見被告與原告發生爭執，
    有聽到警察說大陸妹幾個字等語（九十一年自字第七四九號卷第九八、一００頁
    ），核與高嘉壕所指原告曾對被告說「我怎麼知道你是不是偷渡來臺的」之意旨
    相符。則被告於九十一年四月十二日之記者會中指稱原告將伊當作大陸妹並與高
    家壕共同拉扯而不讓伊離去等語，可認係被告對伊於當日所經歷之事加以陳述。
    而依該內容所示，被告未說明原告將伊視為大陸妹之原因，然亦未提及原告係無
    故將伊視為大陸妹，是不能僅因被告未詳述原告懷疑伊為大陸妹之原因為被告拒
    不提出
    係對原告執勤之方式、過程加以陳述，並未對原告之名譽為詆毀情事。
  (二)記者會所散發之通知、新聞稿 (九十一年自字第七四九號卷第十六至十八頁),
    固於標頭處標明「掃黃積效沖昏頭﹗滿街都是大陸妹？」、「掃黃績效壓力大，
    滿街都是大陸妹、擄妓後遺症員警眼紅良家女求助反成青樓女」等文字。惟該文
    宣係由時作台北市議員羅宗勝助理之蔡佩蓁所製作，據蔡佩蓁在九十年自字第七
    四九號案件證稱「被告到羅宗勝議員的辦公室．．．羅議員就請被告直接跟我接
    洽。」「被告說自訴人（即本件原告）將她從計程車上拉下來，不讓被告離開，
    而且他們有爭執，所以自訴人不讓她離開，自訴人並對被告說『我怎麼知道妳是
    不是大陸妹』，當時被告申訴的時候並沒有說高嘉壕要告她。」、「（卷附之新
    聞採訪通知及新聞稿是否係被告提供或是由何人製作？）是為了吸引媒體的注意
    ，會凸顯重點以便吸引記者來採訪，這些採訪通知及新聞稿原先都是以被告的立
    場而擬定的。」、「（召開記者會的時候被告是否知道及同意？）知道，被告也
    同意出席，因為要跟她先溝通。」、「（召開記者會當時被告是否有發言？）有
    ，就是陳述她當天被自訴人說她是大陸妹的情形。」等語（九十一年自字第七四
    九號卷第九五至九七頁），復於台灣高等法院九十二年上訴字第一一七四號調查
    時稱「（關於文稿修飾會較聳動此點，於與甲○○聯繫過程中有無告知過甲○○
    ？）不需要跟她講，我們根據她講的事實來包裝。」等語（九十二年上訴字第一
    一七四號卷第一０四頁），足徵上開新聞稿中基礎事實部分固係蔡佩蓁根據被告
    之陳述而記載，惟其中關於指述原告係因掃黃績效壓力大，而無故將被告視為大
    陸妹部分，則係蔡佩蓁為凸顯重點而加以包裝，且未將其中之內容告之被告，況
    記者會之召開，依蔡佩蓁所述，已非被告所能主導，被告於記者會召開前始見該
    文稿內容，已無決定是否引用或修正之權，伊僅能將己身經歷加以陳述，是即令
    上開文稿之內容涉及不實而毀損被告之名譽，應與被告無涉。
  (三)被告因在前開時地經原告阻止離開現場，進而向臺灣臺北地方院檢察署對原告提
    出傷害罪及妨害自由罪之告訴，有臺灣臺北地方院檢察署九十二年度偵字第三二
    五號偵查卷宗可稽，惟原告於九十一年自字第七四九號稱「她（被告）要衝到快
    車道，我用一隻手把被告拉回來，我是因為高嘉壕的報案所以才要將被告留在現
    場。」（九十一年自字第七四九號卷第一一五頁），及高嘉壕稱「被告就跟自訴
    人（即本件原告）說她沒有帶證件，而且被告也一直要離開，我就將兩手張開不
    讓被告離開，被告就跑向快車道，自訴人就伸手將被告的手拉回來。」、「自訴
    人則是在被告要走向快車道的時候用手拉住被告的手腕。」（九十一年自字第七
    四九號卷第八九、九一頁）、忠孝西路派出所處理警員李志明稱「她（被告）有
    出示她手腕上有點紅紅的，我就跟她說可以去醫院請醫生開立診斷證明。」（九
    十一年自字第七四九號卷第九四頁），並參酌臺灣臺北地方法院檢察署九十二年
    度偵字第三二五號偵查卷宗所附被告所提出之九十年十一月二日臺北市立婦幼綜
    合醫院診斷證明書載明被告受有右腕部瘀血乙處約二×二公分、右肘部瘀血約一
    ×四公分、右上臂瘀血約一×一公分等傷害（九十一年自字第七四九號卷第一四
    六頁），可認於九十年十一月一日在台北市○○○路○段六號前原告因高嘉壕之
    報案而阻止被告離開時，原告確有用手拉住被告之行為，並造成被告手腕部等瘀
    血之傷害，雖原告是因高嘉壕之報案及基於警員之職責而對被告加以攔阻，然原
    告以手拉住被告之行為是否係過當而造成被告之傷害，即原告是否攔阻過當而構
    成妨害自由及傷害罪嫌，仍然有合理之懷疑及依據，而有加以調查之必要，故被
    告對原告提出之妨害自由及傷害告訴，並非完全出於憑空捏造或尚全然無因。
四按因故意或過失，不法侵害他人之權利者，負損害賠償責任，又不法侵害他人之名
  譽，被害人雖非財產上之損害，亦得請求賠償相當之金額，其名譽被侵害者，並得
  請求回復名譽之適當處分，民法第一百八十四條、第一百九十五條第一項固定有明
  文。然本件被告於記者會上所為之陳述內容並未詆毀或侮辱原告，又於臺灣臺北地
  方院檢察署九十二年度偵字第三二五號偵查案件所指之妨害自由及傷害等事實既非
  憑空捏造，且有合理之懷疑及依據，故難認被告有何故意或過失侵害原告之名譽。
  從而，原告依民法第一百八十四條第一項前段及第一百九十五條第一項規定，請求
  被告應於中國時報、自由時報、聯合報台北市版第一版刊登內容如附件所示之道歉
  啟示一天（面積九乘五公分），及請求被告給付五十萬元及自起訴狀繕本送達被告
  翌日起至清償日止，按年息百分之五計算之利息，為無理由，應予駁回。原告之訴
  既經駁回，其假執行之聲請即失所附麗，應併予駁回。
五本件事證已臻明確，兩造其餘主張陳述及所提之證據，均毋庸再予審酌，附此敘明
  。
六結論：本件原告之訴為無理由，並依民事訴訟法第七十八條判決如主文。
中      華      民      國    九十二    年      十二    月      卅一    日
                                  民事第五庭  法  官    周美雲
正本係照原本作成
如對本判決上訴須於判決送達後二十日內向本院提出上訴狀
中      華      民      國    九十二    年      十二    月      卅一    日
                                              書記官    王宜玲


司法院資訊處製作；財團法人民間司法改革基金會備份。
